ACORDAO-COMPLETO-2350274

ACÓRDÃO 2762/2019 ATA 11/2019 - SEGUNDA CÂMARA

VISTA, relatada e discutida esta tomada de contas especial, instaurada pelo então Ministério do Desenvolvimento Agrário em razão da ausência de nexo de causalidade entre os recursos repassados e as despesas efetuadas no âmbito do Convênio MDA 028/2005 (Siafi 524411) , firmado entre o referido ministério e o Centro de Apoio à Economia Popular Solidária - Caeps.
ACORDAM os ministros do Tribunal de Contas da União, reunidos em sessão da 2ª Câmara, ante as razões expostas pela relatora, e com fundamento nos arts. 1º, inciso I, 16, inciso III, alíneas “b” e “c”, 19, 23, inciso III, 26, 28, incisos I e II, e 57 da Lei 8.443/1992 c/c os arts. 214, inciso III, alínea “a”, e 215 a 217 do Regimento Interno, em: 
9.1. julgar irregulares as contas do Centro de Apoio à Economia Popular Solidária e de Volmir José Brutscher;
9.2. condená-los, solidariamente, ao recolhimento aos cofres do Tesouro Nacional das importâncias a seguir especificadas, atualizadas monetariamente e acrescidas de juros de mora calculados a partir das datas indicadas até a data do efetivo recolhimento, e com o abatimento de valores acaso já satisfeitos, conforme o disposto no Enunciado da Súmula/TCU 128, nos termos da legislação vigente:
	DATA
	VALOR
	DÉBITO/CRÉDITO

	27/07/2005
	46.654,50
	DÉBITO

	1º/12/2005
	53.296,00
	DÉBITO

	27/5/2009
	 (R$ 131,14) 
	CRÉDITO

	30/8/2010
	 (R$ 705,30) 
	CRÉDITO

	30/11/2012
	 (R$ 100,80) 
	CRÉDITO

	30/11/2012
	 (R$ 155,00) 
	CRÉDITO

	19/11/2015
	 (R$ 88,20) 
	CRÉDITO

	9.3. aplicar-lhes, individualmente, multas no valor de R$ 10.000,00 (dez mil reais) , a serem recolhidas aos cofres do Tesouro Nacional, com atualização monetária, calculada da data deste acórdão até a data dos pagamentos, se estes forem efetuados após o vencimento do prazo abaixo estipulado;
	9.4. fixar prazo de 15 (quinze) dias, a contar das notificações, para comprovação, perante o Tribunal, do recolhimento das dívidas acima imputadas;
9.5. autorizar a cobrança judicial das dívidas, caso não atendidas as notificações; 
9.6. autorizar o pagamento das dívidas em até 36 (trinta e seis) parcelas mensais consecutivas, caso venha a ser solicitado pelos responsáveis antes do envio do processo para cobrança judicial, e fixar o vencimento da primeira parcela em 15 (quinze) dias, a contar do recebimento das notificações, e o das demais a cada 30 (trinta) dias, com incidência dos respectivos encargos legais sobre o valor de cada parcela; 
9.7. alertar aos responsáveis que a inadimplência de qualquer parcela acarretará vencimento antecipado do saldo devedor; 
9.8. enviar cópia deste acórdão ao procurador-chefe da Procuradoria da República no Estado do Rio Grande do Sul, para as providências cabíveis, com base no art. 16, § 3º, da Lei 8.443/1992.

Tomada de Contas Especial relativa a convênio celebrado entre o Ministério do Desenvolvimento Agrário e o Centro de Apoio à Economia Popular Solidária.

Segunda Câmara

Ministério do Desenvolvimento Agrário.

3. Responsáveis: Centro de Apoio à Economia Popular Solidária (CNPJ 04.198.218/0001-53) e Volmir José Brutscher (CPF XXX.983.478-XX).

13.1. Ministros presentes: Augusto Nardes (na Presidência), Aroldo Cedraz, Raimundo Carreiro e Ana Arraes (Relatora).
13.2. Ministros-Substitutos presentes: Marcos Bemquerer Costa e André Luís de Carvalho.

Centro de Apoio à Economia Popular Solidária - CAEPS

ANA ARRAES

Trata-se de tomada de contas especial instaurada pelo então Ministério do Desenvolvimento Agrário - MDA em desfavor do Centro de Apoio à Economia Popular Solidária - Caeps e de Volmir José Brutscher, presidente da entidade no período de 13/10/2004 a 10/6/2008, em razão da impugnação de despesas do Convênio MDA 028/2005 (Siafi 524411) , firmado entre o ministério e aquele centro com vistas à articulação de agricultores e de agroindústrias familiares na região da Produção, Altos da Serra e Médio e Alto Uruguai para discussão de alternativas de viabilidade da produção agroindustrial familiar. 
2.	O convênio foi firmado no valor total de R$ 120.693,50, sendo R$ 99.950,50 à conta do concedente e R$ 20.743,00 como contrapartida do convenente. Os recursos foram liberados conforme as seguintes ordens bancárias:
2005OB902971, de 27/7/2005, no valor de R$ 46.654,50;
2005OB905455, de 1º/12/2005, no valor de R$ 53.296,00.
3.	A avença teve vigência de 26/7/2005 a 31/12/2005, e o prazo de apresentação da prestação de contas foi de até 60 dias após o término da vigência.
4.	Prestadas as contas, despesas foram impugnadas pelo órgão concedente. Foi verificada a ausência de nexo de causalidade na comprovação das despesas efetuadas pelo convenente, evidenciada pelas seguintes constatações apontadas no Ofício 391/2016/SE/SPOA/MDA, de 26/2/2016 (peça 31, p. 36) , a saber:
a) pagamentos que não foram feitos diretamente aos credores; 
b) emissão dos cheques que não acompanhou a lógica de emissão dos comprovantes fiscais, conforme constatação da Procuradoria da República no Município de Passo Fundo/RS; 
c) atribuição de despesas cujos documentos comprobatórios foram emitidos antes e depois da data de saque ou compensação; 
d) alguns documentos comprobatórios que estão atribuídos a mais de um cheque, na sistemática de rateio; em certos casos com valores irrisórios (centavos) .
5.	Diante do não saneamento das irregularidades apontadas e da não devolução dos recursos, foi instaurada a presente tomada de contas especial. Concluiu-se pela responsabilidade solidária do Centro de Apoio à Economia Popular Solidária (Caeps) e de Volmir José Brutscher pelo montante de R$ 100.295,40.
6.	Na instrução da unidade técnica, foi proposta a citação dos responsáveis pelo valor total transferido (R$ 99.950,50) , abatidas as parcelas devolvidas ao Tesouro Nacional (peça 32, p. 36) . Promovidas as citações, Volmir José Brutscher apresentou procuração, tendo como outorgantes ele e o referido centro, por ele representado (peça 40) . 
7.	A defesa do Caeps, juntada aos autos (peça 48) , foi realizada pelo Volmir José Brutscher. Em síntese, são esses os argumentos apresentados pelos responsáveis:
as atividades propostas pela Caeps foram todas realizadas com desempenho satisfatório, e os pagamentos dos serviços só foram efetuados em relação àqueles efetiva e plenamente prestados;
no tocante ao cheque, este foi emitido em uma única cédula, porque eram diversos serviços a serem pagos, todos de valores irrisórios, e não havia necessidade de várias cédulas serem emitidas com esses valores;
em relação aos recibos apresentados, as entidades que os forneceram eram ONGs que, na condição de isentas de IR, seriam desobrigadas a manter o talonário de notas fiscais.
8.	Alega, ainda, que, por ser o seu primeiro convênio firmado, pode ter havido erros quanto às formalidades exigidas para a satisfatória prestação de contas, mas não, em momento algum, má-fé e enriquecimento ilícito. 	
9.	Requer, por fim, que apenas o montante controverso seja objeto de devolução, não havendo que se falar em devolução da integralidade dos valores, uma vez que parte da prestação de contas foi comprovada e admitida no Termo de Vistoria realizado em 14/12/2009.
10.	A unidade técnica, analisando as alegações de defesa, conclui que, apesar de o objeto do presente convênio ter sido realizado, se verificou a ausência total do nexo de causalidade entre os pagamentos e os serviços realizados. Propõe, assim, o julgamento das contas dos responsáveis pela irregularidade, condenando-os, solidariamente, ao ressarcimento do débito. 
11.	O Ministério Público junto ao TCU concorda com o posicionamento da unidade técnica, entretanto ressalta que a peça de defesa dos responsáveis não está firmada pelos advogados constituídos; propõe, assim, a abertura de prazo para o saneamento da impropriedade. 
	É o Relatório.

Bruna De Biasi Zahid (OAB/RS 109.868) e outros representando o Centro de Apoio à Economia Popular Solidária e Volmir José Brutscher.

Procurador Sérgio Ricardo Costa Caribé.

Tomada de Contas Especial. Convênio. Ministério do Desenvolvimento Agrário. Centro de Apoio à Economia Popular Solidária. Ausência de Assinatura dos Advogados nas Alegações de Defesa. Incidência dos Princípios do Formalismo Moderado e da Economia Processual. Dispensa de Notificação dos Responsáveis para Regularização. Falta de Demonstração do Nexo de Causalidade entre os Recursos Repassados e a Execução do Objeto Pactuado. Não comprovação da Boa-fé dos Responsáveis. Julgamento das Contas pela Irregularidade. Condenação ao Ressarcimento do Débito em Montante Integral. Aplicação de Multa proporcional ao Dano ao Erário.

TOMADA DE CONTAS ESPECIAL (TCE)

Secretaria de Controle Externo de Tomada de Contas Especial (SecexTCE).

Cuidam os autos de tomada de contas especial instaurada em razão da não demonstração do nexo de causalidade entre os recursos federais transferidos ao Centro de Apoio à Economia Popular Solidária - Caeps e a execução do objeto pactuado no Convênio MDA 028/2005.
I
2.	Após a citação dos responsáveis, a entidade convenente apresentou suas alegações de defesa constantes da peça 48. Neste ato, foi representada por Volmir José Brutscher, presidente da entidade e responsável solidário pelo débito apurado.
3.	Em razão disso, o Ministério Público junto ao Tribunal - MPTCU entende que as alegações apresentadas pelo Caeps podem ser aproveitadas por ambos os responsáveis solidários, entretanto, constatando que a peça 48 não foi firmada pelos advogados constituídos, propõe a fixação de prazo para correção da deficiência.
4.	Acolho, parcialmente, a proposta do Parquet. Ainda que Volmir José Brutscher não tenha apresentado a defesa em nome próprio, as alegações apresentadas pela entidade lhe podem ser aproveitadas mas divirjo quanto à proposta de fixação de prazo para correção na peça de defesa.
5.	No processo civil, a ausência de assinatura de advogado na contestação pode acarretar revelia se o defeito não for tempestivamente regularizado. Neste caso, a defesa seria considerada ato processual inexistente, devendo, por conseguinte, ser desentranhada dos autos. Em razão dessas consequências, faz sentido conferir ao réu oportunidade para correção da irregularidade. Acerca do tema, confiram-se os seguintes precedentes do Poder Judiciário, cujas ementas transcrevo a seguir:
“Contestação apresentada sem assinatura do patrono do agravante. Concedido prazo para regularização, que não foi efetivada. Documento inexistente. Decisão mantida. Agravo de instrumento não provido.” (TJ-SP, 33ª Câmara de Direito Privado, Agravo de Instrumento AG 990100469770, Rel. Des. Mário A. Silveira, j. 22/2/2010) 
“Agravo de Instrumento – Contestação sem Assinatura do Advogado – Defeito não regularizado após Intimação – Peça Inexistente – Preclusão para se postular a Denunciação à Lide – Recurso Improvido.
- A denunciação da lide, quando requerida pelo réu, encontra seu momento oportuno junto ao oferecimento da contestação, de modo que, declarada intempestiva ou inexistente a peça de defesa, não se conhece do pedido de denunciação à lide nela contido, por ter sido operada a preclusão.
- Recurso improvido.” (TJ-MS, 4ª Câmara Cível, Processo 1407915-18.2017.12.0000 MS, Rel. Des. Dorival Renato Pavan, j. 18/10/2017) 
6.	No processo de controle externo, entretanto, vigora o princípio do formalismo moderado, e dispensa-se a representação legal de responsável por meio de advogado inscrito na Ordem dos Advogados do Brasil. Dessa forma, é possível admitir a defesa dos responsáveis, em benefícios destes, ainda que não firmada por representantes legais constituídos. Não sendo cogitada revelia, nos termos do art. 12, §3º, da Lei 8.443/1992, dispensável notificá-los para promover a regularização da peça 48. 
7.	Ademais, eventual nulidade só poderia ser decretada mediante demonstração de prejuízo, o que não ocorreu no caso concreto, e jamais poderia ser requerida pela parte que lhe houver dado causa (art. 276 do CPC 2015) . Portanto, considerando também o princípio da economia processual, deixo de acolher a proposta de abertura de prazo de saneamento formulada pelo MPTCU. 
II
8.	Em relação ao mérito, as alegações de defesa apresentadas não merecem ser acolhidas. 
9.	De fato, ainda que o objeto do presente convênio tenha sido concluído, conforme alegam os responsáveis, não restou comprovado o nexo de causalidade entre os recursos repassados e a execução do objeto pactuado. 
10.	Não prospera a alegação de que os cheques foram emitidos, em uma única cédula, porque eram diversos os serviços a serem pagos e todos os valores seriam irrisórios. 
11.	Conforme evidenciado nos autos, os pagamentos não foram feitos diretamente ao credor:  parte dos débitos correspondem a saques efetuados a partir de cheques emitidos, enquanto a outra parte, a cheques compensados, porém sem a exata identificação do credor, o que viola os termos do convênio e da Instrução Normativa STN 01/1997, aplicável ao ajuste.
12.	A alegação de ausência de má-fé ou enriquecimento ilícito também não elide a irregularidade. 
13.	Pelo contrário, está evidenciada a culpa grave dos responsáveis na infração às normas de gestão financeira dos convênios, pois a cláusula sétima do Convênio MDA 028/2005 determina expressamente que o convenente deverá manter os recursos repassados em conta bancária específica, permitindo-se saques “somente para pagamento de despesas previstas no Plano de Trabalho, mediante cheque nominal ou ordem bancária ao credor ou para aplicação no mercado financeiro”.
14.	Cumpre mencionar que a jurisprudência desta Corte é pacífica no sentido de que a falta de correlação entre os saques realizados na conta bancária específica do convênio e os documentos de despesa apresentados impedem o estabelecimento do nexo de causalidade, requisito para demonstração da boa e regular aplicação dos recursos transferidos (Acórdão 417/2008-TCU-Segunda Câmara, Acórdão 6582/2010-TCU-Primeira Câmara e Acórdão 8800/2016-TCU-Segunda Câmara) . Ademais, a realização de saques em espécie impede o estabelecimento do referido liame entre os saques realizados e a execução do objeto pactuado, prejudicando a comprovação do regular emprego dos recursos públicos (Acórdão 771/2010-TCU-Plenário e Acórdão 4206/2010-TCU-Segunda Câmara) .
III
15.	Neste contexto, não comprovada a boa-fé dos responsáveis, impõe-se o julgamento de suas contas pela irregularidade com a consequente condenação ao ressarcimento do débito no montante integral repassado, acrescido dos consectários legais, descontando-se as parcelas devolvidas.
16.	Ante a ausência de outras circunstâncias agravantes, fixo a multa prevista no art. 57 da Lei 8.443/1992 no patamar mínimo de 5% do débito atualizado na peça 34.
	Nesses termos, voto por que o Colegiado aprove a minuta de acórdão que submeto à deliberação. 
TCU, Sala das Sessões Ministro Luciano Brandão Alves de Souza, em 16 de abril de 2019.
ANA ARRAES 
Relatora